高雄高等行政法院判決
　　　　　　　　　　　　　　　九十三年度訴字第四０一號
　　　　　　　　　　　　　　　.
原　　　告　甲○○
訴訟代理人　林慶雲　律師
　　　　　　楊靖儀　律師
　　　　　　陳裕文　律師
上　一　人
複代理人　　陳正男　律師
被　　　告　嘉義縣政府
代　表　人　乙○○　縣長
訴訟代理人　王清海　律師
上列當事人間因徵收補償事件，原告不服內政部中華民國九十三
年三月十八日台內訴字第０九二０００八０三三號訴願決定，提
起行政訴訟。本院判決如下：
　　主  文
原告之訴駁回。
訴訟費用由原告負擔。
    事  實
甲、事實概要：
緣交通部台灣區國道新建工程局（下稱國工局）為辦理第二高速
公路後續計畫嘉義路段（民雄鄉）工程用地，徵收原告所有坐落
於嘉義縣民雄鄉○○○段一四０之一四地號土地（下稱系爭土地
）上之農作物，於民國（下同）八十六年四月十五日由民雄鄉公
所及國工局會同業主及相關單位辦理查估，其中作物種類美國水
杉比照肯氏南洋杉，按點株以胸徑五至十公分計十一株，每株單
價新臺幣（下同）一、七００元，合計一八、七００元；以高度
一‧五公尺以上核算，計二十一株，每株單價八五０元，合計一
七、八五０元，另錫蘭肉桂等以密植花木按面積查估，每平方公
尺一二０元，扣除前列作物美國水杉面積一０八‧五平方公尺，
所剩面積九九二平方公尺，計一一九、０四０元，合計一五五、
五九０元。原告對前開查估不服，於公告期間內提出異議，經被
告會同相關單位複查，並交由學者查證訪價後再提送嘉義縣地價
及標準地價評議委員會決議，調整為：美國水杉依相關人員每木
調查之株樹，以胸徑五至十公分計二十二株，每株單價一、七０
０元，計三七、四００元，高度一‧五公尺以上計三十三株，每
株單價八五０元，計二八、０五０元，另日本肉桂、油桂及錫蘭
肉桂以密植花木按面積查估，每平方公尺一二０元，扣除前美國
水杉種植面積二七五平方公尺，剩餘八二五‧五平方公尺，計九
九、０六０元，合計一六四、五一０元予以補償，原告仍不服，
提起訴願，經前台灣省政府以八十八年十二月十三日八八府訴字
第一六二四七三號訴願決定，將原處分撤銷，責由被告另為處分
。經被告重為檢討，就美國水杉每木調查之株數共計五十五株，
以胸徑、高度等各級距之單價重新核算補償費計一二九、八五０
元，另日本肉桂、錫蘭肉桂、油桂等仍維持原查估，總計二二八
、九一０元予以補償，並提交嘉義縣地價及標準地價評議委員會
八十九年第一次會議評定通過，被告乃以八十九年六月二十六日
八九府地權字第七三０三七號函知原告，原告不服，提起訴願，
經內政部九十年三月十六日台（九十）內訴字第八九０八九二二
號訴願決定駁回，乃向本院提起行政訴訟，經本院以九十年度訴
字第一三二八號判決將訴願決定及原處分均撤銷，並命被告就原
告所有系爭土地上農作物補償事件，關於美國水杉之補償費部分
，應作成補償原告一四九、七五０元之處分，關於日本肉桂、油
桂及錫蘭肉桂之補償費部分，另為適法之處分。嗣經被告依據該
判決結果重新核計補償費為：(一)美國水杉部分為一四九、七五０
元。(二)日本肉桂、油桂、錫蘭肉桂部分，則比照菩提樹標準辦理
補償，補償費為六五二、四００元。是以，系爭農作物補償費經
重行核算後應補償原告八０二、一五０元（扣除原處分之二二八
、九一０元，本次應領取金額五七三、二四０元）。原告不服，
向被告提出異議後，經被告提交嘉義縣地價及標準地價評議委員
會九十二年第一次會議評定結果，仍維持原徵收補償，被告乃以
九十二年九月五日府地權字第０九二０一一０五八二號函知原告
，而原告對於被告就日本肉桂、油桂及錫蘭肉桂所作之重核補償
處分部分仍未甘服，提起訴願，經遭決定駁回，遂提起本件行政
訴訟。
乙、兩造之聲明：
一、原告聲明求為判決：
（一）訴願決定及原處分均撤銷。
（二）被告應再作成補償原告四、二九三、０九七元之處分。
（三）訴訟費用由被告負擔。
二、被告聲明求為判決：
（一）原告之訴駁回。
（二）訴訟費用由原告負擔。
丙、兩造主張之理由：
一、原告起訴意旨略謂：
（一）緣國工局為辦理第二高速公路後續計劃嘉義路段民雄鄉工
      程用地徵收，而將原告所有種植於系爭土地上之日本肉桂
      、錫蘭肉桂及美國水杉等藥用及景觀欣賞二用樹木亦一併
      徵收，而被告於徵收原告前揭之樹木後，即以八七府地權
      字第００四九八一號函，通知原告領取補償金一五五、五
      九０元，原告就此行政處分不服提起異議，經被告重新估
      價後，遂復以八八府權地字第０八四五六九號函，將補償
      金核定為二三０、０四０元，惟原告就此行政處分仍表不
      服，遂向臺灣省政府提起訴願，嗣經臺灣省政府於八十八
      年十二月十三日將被告前揭行政處分撤銷後，被告遂於八
      十九年六月二十六日以八九府地權字第０七三０三七號函
      ，再將補償金額提高為一、三七四、四００元，然原告就
      此調高補償金之行政處分仍表不服，遂依法再向內政部(
      起訴狀誤載為臺灣省政府)提起訴願，惟竟遭內政部予以
      駁回，為此原告遂向鈞院提起行政訴訟，並經鈞院以九十
      年度訴字第一三二八號判決，將被告前揭之行政處分及內
      政部之訴願決定，一併撤銷，且已確定在案。
（二）按依鈞院前揭之確定判決意旨，係謂關於本案徵收美國水
      杉部分其補償費應作成補償原告一四九、七五０元之處分
      ，至於日本肉桂、油桂及錫蘭肉桂之補償費部分，則應依
      相當之價格予以補償，不得逕予認定係屬密植而為計算云
      云。另參以鈞院於審理該案時，被告覆鈞院函內容所稱：
      「本府於八十六年間辦理區運場地田徑場等週邊景觀美綠
      化植栽工程，對外發包之鍚蘭肉桂（規格高三００公分樹
      寬一五０公分米徑七公分）苗木每株二、九八五元。」云
      云。則本件徵收補償金關於錫蘭肉桂之部分，自應依前揭
      被告所回覆內容之標準予以補償，至於日本肉桂及油桂部
      分因與鍚蘭肉桂之性質相近，故亦應以前揭之標準，予以
      比照辦理補償事宜，方屬的論。
（三）然查，被告竟不顧前揭鈞院之判決諭示日本肉桂、油桂及
      錫蘭肉桂等植物之補償計算標，應審酌證人呂福原及被告
      前揭函覆鈞院之因辦理區運所購置之錫蘭肉桂價格標準，
      恣意於九十一年十月十五日以九一府地權字第０一二四四
      八九號處分，將原告遭徵收之日本肉桂、油桂及錫蘭肉桂
      等植物，比照菩提樹遭徵收之補償標準，予以補償，遂認
      原告尚可追加補償金額為五七三、二四０元云云，惟被告
      如此之認定仍與鈞院之判決及相關法令規定不符，是實難
      令原告甘服，為此原告遂於九十一年十月二十八日依相關
      土地法第二百四十七條規定，提起異議，然被告卻仍於九
      十二年九月五日以府地權字第０九二０一一０五八二號行
      政處分，駁回原告之異議，原告就此仍未甘服，遂依法於
      法定期間內向內政部提起訴願，惟內政部竟仍罔顧鈞院就
      前案所為之判決意旨，遽於九十三年三月十八日以台內訴
      字第０九二０００八０三三號訴願決定，將原告所提之訴
      願予以駁回，原告認內政部之駁回訴願所載理由，實於法
      於情於理皆難以持平，故仍未能甘服，遂提起本件訴訟。
（四）按司法院釋字第三四四號解釋意旨揭示，就遭徵收之土地
      上作物之補償，應由主管機關依據其專業知識與經驗，就
      個案妥慎認定之，而非僅係簡單以其所憑之補償估價基準
      概括予以核定，如此方可符合行政行為應遵循之具體個案
      正義原則；而就此司法院之解釋意旨，鈞院就本件所為之
      九十年度訴字第一三二八號決，亦有採認。查，系爭遭徵
      收之日本肉桂、油桂及錫蘭肉桂等植物，於臺灣地區而言
      ，係屬稀有少見之珍貴樹種，此於嘉義縣政府及其他縣市
      之徵收補償估價基準之準則辦法，皆無將此等珍貴樹種列
      舉載入記載，即可印證，否則豈會於臺灣地區二十一縣市
      之補償基準內，皆無列舉載入，再者，本件徵收補償事件
      於本院審理時，被告及其所聘用至系爭遭徵收土地查估樹
      種之證人呂福原教授，均不否認系爭樹種於臺灣地區而言
      ，確屬稀有珍貴之樹種；準此，嘉義縣政府以徵收補償標
      準中，屬喬木類最廉價之菩提樹，而為系爭日本肉桂、油
      桂及錫蘭肉桂等植物之補償標準比照，此實與前揭司法院
      解釋及鈞院之判決意旨相違，自有未合。
（五）再者，系爭日本肉桂、油桂及錫蘭肉桂等植物，其因屬生
      長緩慢不易照料之植物，且除具有景觀之用途外，更兼具
      有藥效之用途（坊間所販售之肉桂中藥藥材），而亦因此
      其之價格自古以來，即屬昂貴，此之事實亦屬眾所週知，
      相對地，菩提樹其生長速度迅速，又無須繁冗之照料技術
      ，是一般人民皆可輕易種植，而地方政府亦因其生長快速
      、容易照料，故多有將此等植物列為道路分隔島上之種植
      之樹種，而菩提樹除此觀賞用途之外，即別無其他用途，
      故此種樹種之價格自屬低廉，詎料，被告竟以此種最低廉
      之樹種價格為系爭稀有珍貴藥用樹種之補償比照標準，核
      被告如此之認定，除違反前揭司法院解釋及鈞院所肯認之
      具體個案正義原則外，亦有違反憲法所揭櫫之比例原則，
      至為灼然。為查明系爭肉桂、油桂之價值性，鈞院亦曾向
      臺灣省中藥商同業公會詢問肉桂、油桂樹之用途，而經臺
      灣省中藥商同業公會聯合會於九十四年一月十四日省中藥
      聯字第九四一０二號函稱，系爭之肉桂、油桂樹種其樹皮
      、樹根等確可資為珍貴藥材使用，另鈞院九十三年十二月
      二十八日詢問具有專業林業技士資格之證人林文雄，證人
      林文雄證稱：「上開三種樹種的價格均相同，胸徑三至四
      公分者價格為二千五百元，胸徑三十三公者，大約十五萬
      元，對於原告所提出之價格表，依據我的專業主觀上認為
      大致相當、合理，因為系爭樹種係屬特殊樹種，所以沒有
      其他資料可以參考」、「菩提樹、麵包樹的成長情形比較
      快，而系爭三種樹種其成長速度非常的慢，從其年輪即可
      看出，系爭樹種的成長情形」云云，更可益徵系爭肉桂、
      油桂之價值絕非菩提樹可比擬，自不應以菩提樹之價格而
      為本件補償金額之計算基礎。
（六）如前所述，鈞院審理本件時，亦有發函於被告詢問是否有
      於八十六年間因籌辦區運會，而有購買肉桂、油桂樹種之
      情事，而其購買之價格又為如何？而經被告查明後，於九
      十年十一月十三日以九十府兵編字第０一四一０八六號函
      覆，確有於八十六年間因籌辦區運會，而對外發包之錫蘭
      肉桂（規格高三百公分、樹冠高一百五十公分、胸徑七公
      分）苗木每株二千九百八十五元云云，是依被告前函所示
      ，胸徑七公分之幼小苗木每株價格尚有二、九八五元之價
      值，則系爭遭徵收之肉桂、油桂等植物，其每株之胸徑皆
      為二、三十公分之樹木，其價格豈能比照最廉價之菩提樹
      耶？為此亦請鈞院能參酌於八十六年對外發包購買之價格
      ，另再佐以菩提樹每五公分胸徑為一級距之價格比例，詳
      細金額則有計算表格可資參卓，資為本件補償費比照之基
      準，撤銷被告之行政處分暨內政部之訴願決定，俾保原告
      之權益。
（七）此外鈞院先前之九十年度訴字第一三二八號判決意旨，雖
      謂稱「關於日本肉桂、油桂及錫蘭桂部分，被告依據嘉義
      縣政府八十七年度辦理徵收土地農林作物及水產養殖物、
      畜禽補償遷移費查估基準，中關於密植之基準核算補償費
      ，雖有違誤，然該等油桂及肉桂應補償之基準，經本院調
      查結果，證人呂福原教授認與烏心石相當，而行政院農業
      委員會則認與麵包樹價格相近，而不同之補償基準，即有
      不同之單位面積栽培即有不同之單位面積栽培限量，若因
      此有超過栽培限量之株數，參諸司法院釋字第三四四號解
      釋意旨，主管機關仍應依據專業知識與經驗，就個案妥慎
      認定之，故關於日本肉桂、油桂及錫蘭肉桂部分究應作成
      如何補償內容之處分，其事證尚未臻明確，且涉及行政機
      關之行政裁量決定，故原告備位聲明就日本肉桂、油桂及
      錫蘭肉桂之補償費部分於請求被告應依本判決之法律見解
      對於原告作成決定部分，為有理由。」云云。是揆諸鈞院
      前揭判決意旨主要乃係揭櫫系爭土地地上物之日本肉桂、
      油桂及錫蘭肉桂部分，鑑於不同之補償標準即有不同之單
      位面積栽培限量，故應參酌司法院釋字第三四四號解釋意
      旨，就個案妥慎認定之，易言之，鈞院前揭判決主要意旨
      厥為系爭肉桂、油桂等植物，應依司法院釋字第三四四之
      解釋意旨予以個案妥慎認定，不得僅因數量較多即遽予認
      定係為「密植」，故鈞院前揭之判決意旨尚無謂系爭肉桂
      、油桂等植物，應依證人呂福原教授證述之「烏心石」價
      格，抑或依行政院農業委員會所函覆之「麵包樹」價格，
      而為本件補償之計算基準。再者，依被告所編印之嘉義縣
      八十六年度辦理徵收土地農作物及水產養殖物、畜禽補償
      遷移費查估基準，該基準內即無列舉「日本肉桂」、「日
      本油桂」、「錫蘭肉桂」及「烏心石」之補償基準，故本
      件實難遽依「烏心石」樹種之價格予以計算。
（八）矧再如前揭鈞院前次判決援引之司法院釋字第三四四號解
      釋意旨，此亦即行政法理上所謂之「具體個案正義原則」
      ，故本件茲應審究者厥於被告以八十六年度之補償基準辦
      法中，未列舉「日本肉桂」、「日本油桂」、「錫蘭肉桂
      」等植物之補償基準為由，故逕比照「菩提樹」之基準予
      以補償，如此之行政處分，是否符合「依法行政原則」、
      「平等原則」及「具體個案正義原則」等之行政法則，茲
      就此論述如下：
    (1)依據南投縣之辦理徵收土地農林作物補償費查估辦法之附
      註事項中第九條之規定意旨，倘遇有特殊類別之花木（藥
      材）及栽植情形之作物，不宜比照表列標準勘估補償者，
      得專案查估之；另依內政部所頒佈之農作改良物徵收補償
      費查估標準之第十條亦規定，倘遇有特殊栽植情形、類別
      、品種規格之農作改良物，直轄市或縣市政府得依當地之
      情形核實查估，辦理補償。其有認定之困難或產生糾紛時
      ，得委託具有公信力之專業機構查估之，然被告自行訂定
      之農作物補償查估辦法中竟無類似之規定，且如前所述於
      該辦法之附註項目中規定木本類比照菩提樹；灌木類比照
      木欉；蔓性植物比照黃金葛補償云云，核被告將屬同類之
      植物之補償標準比照同類中價格最為低廉之規定，對於受
      徵收之人民而言已屬苛刻過忒，嚴重侵害人民之權益，況
      如前揭所述內政部及南投縣政府就有關特殊之農作物之補
      償費查估係採專案審查方式，惟被告竟以比照同種類中最
      低價之方式予以補償，按被告亦屬我國轄區領域之地方政
      府行政機關，惟其卻與其他地方政府機關就相同之事件而
      為不同之處理方式，是則被告自行所訂定之補償費查估辦
      法即與前揭所述之平等原則相違，此之行政怠惰所為之行
      政處分，亦屬違反依法行政原則，更與司法院釋字第三四
      四號所揭櫫之具體個案正義原則不符，自難謂為適法，故
      縱然被告辯稱將已將原告所種植之肉桂及油桂等植物比照
      菩提樹之補償價值予以補償，惟此亦難謂其已依法行政，
      易言之，本件被告實應以專案處理之方式予以查估補償，
      方屬合法之行政處分。且本件之徵收補償時點乃為八十六
      年間，而前述被告為舉辦區運對外發包購買之錫蘭肉桂，
      亦係於八十六年時所購買，準此，本件之錫蘭肉桂、油桂
      徵收時點與被告因辦理區運而購買錫蘭肉桂之時點，皆同
      為八十六年間，自得參酌被告所購買之價格為本件補償之
      基準。
    (2)被告辯稱該購買價格含及售後服務云云，惟所謂之售後服
      務無非係指定期澆水、剪枝等照料樹木生長之行為耳，若
      係如此，則原告所植栽之肉桂、油桂等樹木，亦皆係由原
      告平日按時施以肥料、澆水照料，花費多年之心血後，方
      可成長，故原告主張應依被告所購買之價格予以補償，亦
      無任何過忒之處，被告如此之辯稱縱認屬實，亦屬無理。
二、被告答辯意旨略謂：
（一）國工局為辦理第二高速公路後續計畫嘉義路段（民雄鄉）
      工程用地，徵收原告所有系爭土地上之日本肉桂、錫蘭肉
      桂及美國水杉等農作物。被告依據鈞院九十年度訴字第一
      三二八號判決旨意，於九十一年十月十五日以九一府地權
      字第０一二四四八九號作成補償處分，美國水杉五十五株
      ，比照肯氏南洋杉之補償基準計算，補償原告一四九、七
      五０元。日本肉桂、油桂、錫蘭肉桂二百七十八株部分，
      依照「嘉義縣八十六年度辦理徵收土地農林作物及水產養
      殖物、畜禽補償遷移費查估基準」 (下稱查估基準，被告
      誤引八十七年度查估基準，惟本件行為時係八十六年度)
      附註表內列木本類比照菩提樹之規定，以菩提樹之標準計
      算補償，地上物數量則依八十八年一月十八、十九日由國
      工局、被告所屬農業局派員會同原告實地調查之每木調查
      明細表辦理，經核算後該樹種補償費為六五二、四００元
      。
（二）另案證人呂福原教授認為肉桂油桂與烏心石相當，行政院
      農業委員會則認為與麵包樹價格相近，莫衷一是，而被告
      上開補償遷移費查估基準又無肉桂、油桂等類規定，即全
      國各縣市亦無類似規定，致無法據以計算補償，惟以原告
      所種植肉桂、油桂屬木本植物，且已四、五年生，始依上
      開基準附註表列木本類比照菩提樹補償，自屬有據。
（三）原告請求肉桂、油桂能比照八十六年間辦理區運場地田徑
      場等週邊景觀美綠化植栽工程，對外發包之錫蘭肉桂（規
      格高三００公分、樹冠寬一五０公分米徑七公分）苗木每
      株二、九八五元之價格補償一節，經查查估基準係經由嘉
      義縣地價評議委員會暨標準地價評議委員會評定通過，且
      其訂定程序符合土地法第二百四十一條規定，此等委員係
      由不同屬性之代表根據不同之見解共同作成之查估基準，
      故舉凡農林作物、水產養殖物、畜禽之徵收補償均依該基
      準查估補償，而八十六年區運場地景觀美綠化植栽之發包
      ，有一定規格、限時、限量、售後服務等約定，純屬個案
      ，非通案之查估基準，自不得據以比照查估，所請比照補
      償乙事，依法無據，尚難准許。綜上所述，原告之訴並無
      理由，請判決駁回之。
   理  由
一、按「本法所稱土地改良物，分為建築改良物及農作改良物二
    種。」、「土地改良物被徵收時，其應受之補償費，由該管
    市、縣地政機關會同有關機關估定之」、「對於第二百三十
    九條、第二百四十一條或第二百四十二條之估定有異議時，
    該管市、縣地政機關應提交標準地價評議委員會評定之。」
    分別為行為時土地法第五條第一項、第二百四十一條及第二
    百四十七條所明定。次按，前述查估基準第二十七頁附註第
    六點規定：「木本類比照菩提樹，‧‧‧。」明確。經查，
    查估基準係被告基於主管機關之職權，為執行土地法第二百
    四十一條之規定而訂定。其訂定程序，係經由嘉義縣地價評
    議委員會暨標準地價評議委員會評定通過，有該查估基準影
    本附卷可憑。此查估基準既係經由地價評議委員會及標準地
    價評議委員會作成之決定，且其訂定程序符合上開土地法第
    二百四十一條規定，並此等委員會係由不同屬性之代表根據
    不同之見解共同所作成，故關於其獨立行使職權所作成之決
    定，本院當應予以尊重而認其有判斷餘地。
二、經查，國工局為辦理第二高速公路後續計畫嘉義路段（民雄
    鄉）工程用地，徵收原告所有系爭土地上之農作物，於八十
    六年四月十五日由民雄鄉公所及國工局會同業主及相關單位
    辦理查估，其中作物種類美國水杉比照肯氏南洋杉，按點株
    以胸徑五至十公分計十一株，每株單價一、七００元，合計
    一八、七００元；以高度一‧五公尺以上核算，計二十一株
    ，每株單價八五０元，合計一七、八五０元，另錫蘭肉桂等
    以密植花木按面積查估，每平方公尺一二０元，扣除前列作
    物美國水杉面積一０八‧五平方公尺，所剩面積九九二平方
    公尺，計一一九、０四０元，合計一五五、五九０元。原告
    對前開查估不服，於公告期間內提出異議，經被告會同相關
    單位複查，並交由學者查證訪價後再提送嘉義縣地價及標準
    地價評議委員會決議，調整為：美國水杉依相關人員每木調
    查之株樹，以胸徑五至十公分計二十二株，每株單價一、七
    ００元，計三七、四００元，高度一‧五公尺以上計三十三
    株，每株單價八五０元，計二八、０五０元，另日本肉桂、
    油桂及錫蘭肉桂以密植花木按面積查估，每平方公尺一二０
    元，扣除前美國水杉種植面積二七五平方公尺，剩餘八二五
    ‧五平方公尺，計九九、０六０元，合計一六四、五一０元
    予以補償；原告仍不服，提起訴願，經前台灣省政府以八十
    八年十二月十三日八八府訴字第一六二四七三號訴願決定，
    將原處分撤銷，責由被告另為處分。經被告重為檢討，就美
    國水杉每木調查之株數共計五十五株，以胸徑、高度等各級
    距之單價重新核算補償費計一二九、八五０元，另日本肉桂
    、錫蘭肉桂、油桂等仍維持原查估，總計二二八、九一０元
    予以補償，並提交嘉義縣地價及標準地價評議委員會八十九
    年第一次會議評定通過，被告乃以八十九年六月二十六日八
    九府地權字第七三０三七號函知原告，原告不服，提起訴願
    ，經內政部九十年三月十六日台（九十）內訴字第八九０八
    九二二號訴願決定駁回，乃向本院提起行政訴訟，經本院以
    九十年度訴字第一三二八號判決將訴願決定及原處分均撤銷
    ，並命被告就原告所有系爭土地上農作物補償事件，關於美
    國水杉之補償費部分，應作成補償原告一四九、七五０元之
    處分，關於日本肉桂、油桂及錫蘭肉桂之補償費部分，另為
    適法之處分。嗣經被告依據該判決結果重新核計補償費後，
    以九十一年十月十五日九一府地權字第０一二四四八九號函
    通知原告略謂：「‧‧‧依判決意旨重行核算之補償費如左
    列：(一)美國水杉部分‧‧‧。經判決裁定因級距計算誤差調
    整為十四萬九、七五０元。(二)日本肉桂、油桂、錫蘭肉桂部
    分：‧‧‧。經本府依判決意旨重新檢討後將上開農作物比
    照菩提樹標準辦理補償，而地上物數量則依八十八年一月十
    八、十九日由國道新建工程局、本府農業局派員會同台端實
    地調查之每木調查明細表辦理。經核算後上開樹種補償費為
    六五二、四００元。是以，系爭農作物補償費經本府重行核
    算後應補償台端捌拾萬二、一五０元。（扣除原處分之貳拾
    貳萬八、九一０元，本次應領取金額新台幣伍拾柒萬三、二
    四０元）‧‧‧。」等語，原告不服，向被告提出異議，經
    被告提送嘉義縣地價及標準地價評議委員會九十二年第一次
    會議評定：按該府九十一年十月十五日函所為處分辦理，並
    報經內政部以九十二年六月二十三日台內地字第０九二００
    ０九四八九號函同意備查，被告乃以九十二年九月五日府地
    權字第０九二０一一０五八二號函通知原告，而原告對於被
    告就日本肉桂、油桂及錫蘭肉桂所作之重核補償處分部分仍
    未甘服，提起訴願，經遭決定駁回等情，為兩造所不爭執，
    並有本院九十年度訴字第一三二八號判決、被告九十一年十
    月十五日九一府地權字第０一二四四八九號函及九十二年九
    月五日府地權字第０九二０一一０五八二號函等影本附於本
    院卷及訴願卷可稽，洵堪信實。
三、原告訴稱：被告將系爭土地上之農作物日本肉桂、油桂及錫
    蘭肉桂等補償費，比照菩提樹標準辦理補償，於法有違，因
    系爭農作物係屬外來品種，栽種不易，且具有高經濟價值，
    絕非菩提樹之低經濟價值作物可比擬，故應將上開系爭農作
    物之補償標準比照被告八十六年間辦理區運場地田徑場等週
    邊景觀美綠化植栽工程，對外發包之錫蘭肉桂苗木每株二、
    九八五元之價格作為補償標準云云，資為爭議。
四、惟查，前揭查估基準並未就日本肉桂、油桂、錫蘭肉桂等農
    作物補償標準有明文規定，然前述查估基準第二十七頁附註
    第六點規定：「木本類比照菩提樹，‧‧‧」明確，從而被
    告依該規定比照菩提樹補償系爭日本肉桂、油桂、錫蘭肉桂
    等農作物，尚無不合。次查，本院九十年度訴字第一三二八
    號審理時，經承審法官函查行政院農委會系爭日本肉桂、油
    桂、錫蘭肉桂之價格應比照何一種類之樹種相當，經該會函
    復系爭樹種目前於臺灣地區之裁培種植均以園藝用途為主，
    經該會派員訪查結果與麵包樹較為接近，此有該會九十年十
    二月二十日 (九０)農中字第九０一０三二一五四號函附於
    本院前揭卷可稽。而原告於本院審理中亦陳明因行政院農委
    會所稱之麵包樹與本院前揭案中證人呂福原教授所稱之烏心
    石，兩者之價格均與菩提樹相近，原告均無法接受，更足證
    被告以菩提樹為補償基準並非無憑。再查，原告聲請訊問之
    具備林業技士資格之證人林文雄雖證稱: 「對於原告所提出
    之 (系爭樹種)價格表，依據我的專業主觀上認為大致相當
    、合理，…」云云，惟其同時亦表明系爭樹種係屬特殊樹種
    ，所以沒有其他資料可以參考，是上開證言僅係其個人之意
    見，並無其他客觀專業資料為據，尚難遽採。另查，依被告
    與勝發天商行於八十六年三月十一日所訂立之嘉義縣區運場
    地體育場、游泳池、棒球場、體育館週邊景觀綠化美化工程
    合約書第七條第四款約定: 「本工程花木、草坪全部裁植完
    成後六十日正式驗收，驗收時如有未合格或枯死、缺株，應
    於十日內補植後再行查驗，．．．。」、第十條約定: 「工
    作監督: 甲方 (被告)得選派人員監督乙方有關工程之施工
    ，乙方人員應接受甲方人員之監工與技術指導，如甲方人員
    發現乙方工作人員技能低劣，工作忽者，得隨時通知乙方改
    善，倘工作草率、村料低劣不合規定者，並得通知乙方拆除
    重作，其損失概由乙方負擔。」等情，此亦有該合約書影本
    附卷可憑，可知被告於該工程中所購買之樹木，不僅要求存
    活而已，更須經查驗合格，且對其施工時所須之人力、材料
    之品質均有一嚴格之要求，且該合約第十九條更有工程保固
    之約定，凡此種種約定，均對被告所購樹木之價格有重大影
    響，是原告主張: 請能參酌被告於八十六年對外發包購買之
    價格，另再佐以菩提樹每五公分胸徑為一級距之價格比例，
    資為本件補償費比照之基準云云，仍無足採。另被告訂定前
    揭查估標準，屬其職權之範圍，該查估標準對於未規定之其
    他木本類樹既另已明定有比照菩提樹補償之標準，自無再援
    用南投縣或內政部相關查估補償規定之必要，縱其規定與後
    者之相關規定有異，亦如前述係其獨立行使職權所作成之決
    定，本院當應予以尊重而認其有判斷餘地，而與平等原則無
    違。是原告另稱: 按被告亦屬我國轄區領域之地方政府行政
    機關，惟其卻與其他地方政府機關就相同之事件而為不同之
    處理方式，是則被告自行所訂定之補償費查估辦法即與前揭
    所述之平等原則相違，此之行政怠惰所為之行政處分，亦屬
    違反依法行政原則，更與司法院釋字第三四四號所揭櫫之具
    體個案正義原則不符，自難謂為適法云云，亦屬無據。
五、綜上所述，原告之主張既無足取，則被告將系爭日本肉桂、
    油桂及錫蘭肉桂等農作物比照菩提樹之補償標準核算補償費
    ，並無違誤，訴願決定予以維持，亦無不合。原告起訴意旨
    求為撤銷，並請求被告再作成補償原告四、二九三、０九七
    元之處分，為無理由，應予駁回。又本件事證已臻明確，兩
    造其餘攻擊防禦方法，核與判決結果不生影響，爰不逐一論
    述，附此敘明。
據上論結，本件原告之訴為無理由，爰依行政訴訟法第二百條第
二款、第九十八條第三項前段，判決如主文。
中　　華　　民　　國　九十四　年　  五  　月　三十一  日
                  第二庭審判長法　官　呂佳徵
                              法  官　蘇秋津
                              法  官　林勇奮
以上正本係照原本作成。
如不服本判決，應於判決送達後二十日內向本院提出上訴書狀，
其未表明上訴理由者，應於提起上訴後二十日內向本院提出上訴
理由書（須按對造人數附繕本）；如於本判決宣示或公告後送達
前提起上訴者，應於判決送達後二十日內補提上訴理由書（須附
繕本）。未表明上訴理由者，逕以裁定駁回。
提起上訴應預繳送達用雙掛號郵票七份（每份三十四元）。
中　　華　　民　　國　九十四　年　  五  　月　三十一  日
　　　　　　　　　　　　　　  書記官　黃玉幸
